【裁判字號】    90,簡上,75
【裁判日期】    900430
【裁判案由】    給付會款
【裁判全文】
臺灣臺北地方法院民事判決  九十年度簡上字第七五號
    上  訴  人  甲○○
                        居：台北市○○路○段七巷一號七樓
    被上訴  人  乙○○  住：台北市○○路二七五之一號四樓
右當事人間請求給付會款事件，上訴人對於中華民國八十九年十月三十日本院新店簡
易庭八十九年度店簡字第五五四號第一審判決提起上訴，本院判決如左：
    主    文
上訴駁回。
第二審訴訟費用由上訴人負擔。
    事    實
甲、上訴人方面：
一、聲明：
（一）原判決廢棄。
（二）被上訴人在第一審之訴駁回。
二、陳述：除與原判決記載相同者，茲引用之外，補稱：
（一）被上訴人於民國（下同）八十九年七月十二日簽署之授權書記載「本人認可債
      權委員會所為之任何民事決議」，並未特指那一次會議，上訴人於原審即未主
      張被上訴人曾授權參加何次會議。
（二）被上訴人所稱債權委員會於八十九年七月十八日之會議，上訴人並不知悉。
（三）被上訴人八十九年七月十二日簽署之授權書，只揭櫫被上訴人充分授權債權委
      員會為任何民事決議之意，並無被上訴人須「接獲通知」或「參加」之要求；
      且被上訴人在八十九年七月二十四日債權協商會議之前，又未主張該授權書變
      更，是授權書之效力當及於八十九年七月二十四日會議之決議，即上訴人於歸
      還各債權人四成債款後，與各債權人之債權債務關係即告終止。
（四）八十九年八月七日債權委員會幹事王東陽代行主任委員周山林職權同意被上訴
      人退出之聲明，應僅係其兩人間之約定，不能據以代表各債權人與債務人間之
      約定，亦即不能推翻被上訴人已依八十九年七月十二日授權書同意同月二十四
      日債權會議之決議；況被上訴人既已簽署授權書，即被排除而不得適用八十九
      年七月七日會議第（七）項關於提出書面聲明得退出債權委員會之決議。
（五）上訴人長期投入公益事業，自我期許極高，自始至終均本最大誠意努力償還債
      務，若被上訴人取走債權全額，除影響各債權人外，也影響上訴人安家及東山
      再起之機會，上訴人欲以餘生全力回報所有債權人之努力成效亦將大打折扣。
三、證據：援用第一審所提證據。
乙、被上訴人方面：
一、聲明：如主文所示。
二、陳述：除與原判決記載相同者，茲引用之外，補稱：
（一）被上訴人於八十九年七月十二日所簽署的是聲明書而非授權書，且因債權委員
      會早於八十九年七月七日即成立，並為七項決議事項，其中包括「債務人甲○
      ○先生承諾於今（八十九）年九月底前先返還本會各債權人三成之債款」及「
      本委員會債權人若不能接受本會議所為之決議事項，可於提出書面聲明後，不
      參與本會之債權處理，渠等與債務人甲○○先生間之債務亦自行處理」，是被
      上訴人聲明書第二項所載「本人認可債權委員會所為之任何民事決議」，當然
      係指該債權委員會於八十九年七月十二日前已存在之所有民事決議，亦即八十
      九年七月七日會議紀錄之各項討論及決議事項，否則尚未存在之「民事決議」
      ，何來「認可」之有？
（二）上述八十九年七月七日債權委員會討論及決議事項第（七）項既決議「本委員
      會債權人若不能接受本會議所為之決議事項，可於提出書面聲明後，不參與本
      會之債權處理，渠等與債務人甲○○先生間之債務亦自行處理」，顯見債權委
      員會之決議，各債權人有接受及不接受之權，並不當然受拘束，上訴人認被上
      訴人已拋棄對債權委員會決議事項之最終同意權，顯有誤會；況該會只是一個
      協商機構，參諸民事訴訟法之規定，若要達成和解及拋棄權利，應該要有另外
      之授權。
（三）依八十九年七月十八日債權委員會第一次內部討論會議討論及決議事項（四）
      「為順利推動本會會務，所有債權人均應親自出席日後本委員會所召開之會議
      。若有困難而未克與會者，可事先委託他人代理或請假，否則即視同不參與本
      債權委員會及債款分配。」，則被上訴人既未參加債權委員會於八十九年七月
      二十四日所召開之上訴人債權債務協商會議，亦無委託他人代理或請假情事，
      當已視同不參與該債權委員會及該會於八十九年七月二十四日債款分配會議之
      決議；而上訴人固謂其不知悉八十九年七月十八日之會議，然該次會議既屬內
      部討論會議性質，上訴人當然未參與，不影響該決議係債權委員會所為民事決
      議之性質。
（四）退步言之，縱被上訴人未視同退出債權委員會及八十九年七月二十四日債款分
      配會議，惟依八十九年七月二十四日會議決議事項（一）載明「八十九年七月
      七日甲○○先生債權委員會籌備會議紀錄（附件二）中討論及決議事項第（二
      ）項，．．於本次會議再行協商，『其餘討論及決議事項仍為有效』。」，則
      八十九年七月七日第（七）項關於債權人若不能接受決議事項，可提出書面聲
      明不參與，當仍為有效，而被上訴人於八十九年八月三日既已發函退出債權委
      員會，自不受該會債款分配決議之拘束；上訴人主張被上訴人已被排除而不得
      適用八十九年七月七日會議之第（七）項決議，並無依據。
三、證據：除援用第一審所提證據外，補提本院新店簡易庭八十九年度店簡字第六三
    ○號請求給付會款事件開庭通知書為證。
    理    由
一、本件被上訴人起訴主張：被上訴人參加以上訴人為會首之合會，會員連會首共二
    十一人，約定自八十七年十月起，每月每會新台幣（下同）二萬元，被上訴人按
    月繳納會款，期間均未得標，迄八十九年六月七日即尾會第二十一會，應由被上
    訴人取得尾會會款之權利，詎上訴人於當月向其他會員收齊會款共計四十三萬六
    千一百五十元後，未依約交付被上訴人，屢經催討，除擅以借據一紙以為搪塞外
    ，迄未給付；而被上訴人於同月十二日簽署之聲明書，係針對之前已存在之民事
    決議所為；債權委員會只是一協商機構，被上訴人仍有退出之權利；被上訴人既
    未參加同月二十四日之會議，則依債權委員會同月十八日之決議，已視同不參與
    債權委員會，自不受同月二十四日會議決議之拘束；退步言之，縱被上訴人未視
    同退出，然同月七日會議決議第（七）項關於債權人可書面聲明退出之效力既仍
    被同月二十四日會議決議肯認，被上訴人自因已聲明退出，亦不受債權協商會議
    決議之效力所及等語。
二、上訴人則以：被上訴人於八十九年七月十二日已簽署授權書認可債權委員會所為
    之任何民事決議，並未特指那一次會議；同月十八日之會議，上訴人並不知悉；
    被上訴人簽署之授權書並無被上訴人須「接獲通知」或「參加」會議之要求，而
    被上訴人既在同月二十四日會議之前，未主張該授權書變更，自應受該次會議關
    於債權人僅得請求四成債款決議之拘束；同年八月七日債權委員會委員同意被上
    訴人退出之聲明，不能推翻被上訴人授權書之效力等語，資為抗辯。
三、被上訴人主張參加以上訴人為會首之合會，會員連會首共二十一人，約定自八十
    七年十月起，每月每會二萬元，被上訴人按月繳納會款，期間均未得標，迄八十
    九年六月七日即尾會第二十一會，應由被上訴人取得尾會會款之權利，而上訴人
    當月收齊會款共計四十三萬六千一百五十元後，未交付被上訴人，屢經催討，迄
    未給付之事實，業據其提出互助會單、借據、上訴人信函、被上訴人存證信函等
    件為證，且為上訴人所不爭執，自堪信為真實。爰本件兩造爭執之重點在於：被
    上訴人是否受八十九年七月二十四日債權協商會議決議之拘束，而僅得向上訴人
    請求四成之債款即十七萬四千四百六十元？茲分別論述如下：
（一）查被上訴人於八十九年七月十二日簽署認可上訴人債權委員會所為民事決議之
      聲明書，其上載有「．．．本人認可債權委員會所為之任何民事決議．．．」
      等語，有上開聲明書附卷可稽；而該會於同月十八日之會議復決議：「為順利
      推動本會會務，所有債權人均應親自出席日後本委員會所召開之會議。若有困
      難而未克與會者，可事先委託他人代理或請假，否則即視同不參與本債權委員
      會及債款分配。」等情，亦有上訴人債權委員會八十九年七月十八日第一次內
      部討論會議記錄在卷可考，然查被上訴人並未參加前述債權委員會於八十九年
      七月二十四日召開之債權債務協商會議，亦無委託他人代理或請假情事，有上
      訴人不爭執真正之該次會議簽名單可稽，則依債權委員會同月十八日會議之決
      議，被上訴人即已因未出席及無委託他人代理或請假情事而視同不再參與債權
      委員會及其債款分配，是八十九年七月二十四日債權會議所為之決議，當不再
      拘束被上訴人。
（二）至上訴人辯稱：依被上訴人八十九年七月十二日簽署之書面聲明，表明認可債
      權委員會所為之任何民事決議，並未特指那一次會議，該書面聲明亦無被上訴
      人須「接獲通知」或「參加」會議之要求，而被上訴人在同月二十四日債權協
      商會議之前，復未主張該書面聲明之內容有所變更，則其自應受同月二十四日
      會議決議之拘束，而只得請求四成之債款；上訴人並不知悉八十九年七月十八
      日之會議云云，惟查：上訴人既自承依被上訴人八十九年七月十二日簽署之書
      面聲明，未特指那一次會議，則同月十八日債權委員會議之決議自未被排除；
      又被上訴人雖簽署上開聲明書加入債權委員會，且該聲明書確無被上訴人須「
      接獲通知」或「參加」會議之要求，然同月十八日債權委員會議既又有新之決
      議，被上訴人復已據前述聲明書表示接受，當無不得主張同月十八日會議決議
      效果之理由；再八十九年七月十八日之債權委員會議，上訴人固辯稱其未參加
      ，然依前開被上訴人簽署之聲明書，僅揭示被上訴人認可「債權委員會所為之
      任何民事決議」，並未表明須限於有上訴人參加之會議，則縱上訴人並未參加
      ，亦不影響該日會議之決議係屬債權委員會所為民事決議之性質。
（三）綜上，上訴人所辯委無可採，被上訴人無須受八十九年七月二十四日債權債務
      協商會議決議僅得請求四成債款之拘束，是其本於合會之法律關係訴請上訴人
      給付四十三萬六千一百五十元，為有理由，應予准許；又本於合會有所請求涉
      訟而為被告敗訴之判決，應依職權宣告假執行，民事訴訟法第三百八十九條第
      一項第三款定有明文，是則原審判命上訴人如訴給付，並依職權宣告假執行，
      於法並無違誤，上訴意旨指摘原判決不當，求予廢棄改判，為無理由，應予駁
      回其上訴。
四、本件事證已臻明確，兩造其餘主張及舉證，與判決結果不生影響，不另一一論述
    ，附此敘明。
五、據上論結，本件上訴為無理由，依民事訴訟法第四百三十六條之一第三項、第四
    百四十九條第一項、第七十八條，判決如主文。
中      華      民      國    九十      年      四      月      三十    日
                        民事第四庭  審判長  法      官  謝明珠
                                            法      官  劉又菁
                                            法      官  孫曉青
本件不得上訴。
中      華      民      國    九十      年      四      月      三十    日
                                            法院書記官  袁以明


司法院資訊處製作；財團法人民間司法改革基金會備份。
